臺灣苗栗地方法院民事裁定　　　　　　 100年度監宣字第43號
聲　請　人　蔡秀玉
非訟代理人　曾桂釵律師
相　對　人　蔡陳月鳳
關　係　人　苗栗縣政府
法定代理人　劉政鴻
上列聲請人聲請監護宣告事件，本院裁定如下：
    主    文
宣告相對人蔡陳月鳳（民國○○年○ 月○ 日生，身分證統一編號：
Ｚ000000000號）為受監護宣告之人。
選定聲請人蔡秀玉（民國○○年○ 月○○日生，身分證統一編號：Ｚ0
00000000號）為受監護宣告之人之監護人。
指定關係人苗栗縣政府為會同開具財產清冊之人。
程序費用新台幣壹仟元由受監護宣告之人負擔。
    理    由
一、按對於因精神障礙或其他心智缺陷，致不能為意思表示或受
    意思表示，或不能辨識其意思效果者，法院得因本人、配偶
    、四親等之親屬，最近1 年有同居事實之其他親屬、檢察官
    、主管機關或社會福利機構之聲請，為監護之宣告，民法第
    14條第1 項定有明文。次按，受監護宣告之人應置監護人；
    法院為監護之宣告時，應依職權就配偶、四親等內之親屬、
    最近1 年有同居事實之其他親屬、主管機關、社會福利機構
    或其他適當之人選定1 人或數人為監護人，並同時指定會同
    開具財產清冊之人；法院選定監護人時，應依受監護宣告之
    人之最佳利益，優先考量受監護宣告之人之意見，審酌一切
    情狀，並注意下列事項：一、受監護宣告之人之身心狀態與
    生活及財產狀況。二、受監護宣告之人與其配偶、子女或其
    他共同生活之人間之情感狀況。三、監護人之職業、經歷、
    意見及其與受監護宣告之人之利害關係。四、法人為監護人
    時，其事業之種類與內容，法人及其代表人與受監護宣告之
    人之利害關係，中華民國97年5 月2 日修正之民法第1110條
    、第1111條第1 項、第1111條之1 定有明文。
二、聲請人蔡秀玉主張略以：聲請人為相對人蔡陳月鳳之長女，
    因相對人於89年7 月20左側大腦出血中風，經緊急開顱手術
    治療，並經住院治療後出院返家，未料95年1 月25日相對人
    再度因左側大腦出血、癲癇發作，雖經送醫治療，仍不見起
    色，已因精神障礙或心智缺陷致不能為意思表示或受意思表
    示，或不能辨識其意思表示之效果之程度，日常生活事務均
    無法自理，為此請求宣告相對人為受監護宣告之人，及選任
    聲請人蔡秀玉為相對人之監護人等語，業據其提出與所述相
    符之戶籍謄本、戶口名簿、財團法人為恭紀念醫院診斷證明
    書影本等件為證。另本院於100 年7 月1 日上午10時許，前
    往頭份為恭醫院實施鑑定程序，現場有為恭醫院林玉財醫師
    、聲請人蔡秀玉等人在場，法官當場審驗相對人之心神狀況
    ，相對人於訊問時均坐在輪椅上，法官訊問其有何意見欲陳
    述或表示時，均答稱無意見，但能清楚辨認聲請人為其女兒
    ，並表示目前與聲請人同住，並由聲請人照料平日生活，將
    來亦願繼續由聲請人照顧其日常生活等語。又經鑑定人林玉
    財醫師初步表示略以：相對人應屬無行為能力人，需再作評
    估及進一步鑑定等語，此有本院100 年7 月1 日於為恭醫院
    所製作之勘驗筆錄附卷可稽。
三、嗣經上開醫師函覆精神鑑定報告書載明略以：相對人於30幾
    歲開始喝酒，每天超過1 瓶米酒，10幾年前中風後就未再喝
    酒，當時右側肢體無力，並發現有糖尿病及高血壓，後續接
    受藥物治療，曾接受2 次腦部手術，精神、脾氣變得不好，
    曾有癲癇發作，5 年前出現癡呆症，常自己跑出去，回不了
    家，需家人或警察帶回，會自言自語，目前需女兒照顧，自
    己不會上廁所，常吃過飯後，又向家人要飯吃，不會自己購
    物，不會使用金錢，目前於為恭醫院精神科門診接受藥物治
    療；相對人由聲請人陪同鑑定，相對人不太說話，有時用點
    頭回答問話，對自己生日、住址及電話等基本資料都無法回
    答，資料主要由聲請人提供，相對人因未就學，識字不多，
    過去會書寫自己名字，50餘歲後未再就業工作；相對人走路
    不穩，坐輪椅進入診室，服裝儀容尚整齊，態度尚稱合作，
    對問題大部分無法回答，可認得聲請人，情緒穩定，無明顯
    焦慮憂鬱現象，說話語無倫次，否認有妄想，曾有幻聽，意
    識清楚；記憶力、計算能力及抽象思考能力都差，判斷力及
    常識亦差，接受簡易智能狀態測驗（MMSE）及臨床失智症評
    分料表（CDR ），其中MMSE得分為4 、CDR 得分3 ，屬重度
    失智症，精神狀態已達不能為意思之表示等語，此有為恭醫
    院100 年7 月4 日簡易精神鑑定報告書1 份在卷可參。綜觀
    上情，足認相對人確因精神障礙或其他心智缺陷，至不能為
    意思表示或受意思表示，或不能辨識其意思表示之效果之程
    度，爰依法宣告相對人為受監護宣告之人。
四、又聲請人蔡秀玉為相對人之長女，乃相對人最近之親屬，表
    示願意負起將來照顧相對人之責任，而目前相對人之醫療照
    顧亦無疏忽不當之處，此有戶籍謄本可卷可稽。復參酌苗栗
    縣政府訪視調查報告略以：聲請人蔡秀玉為相對人之長女，
    相對人另收養一名養子，惟養子行蹤不明，無法協助照顧相
    對人，相對人配偶亦因中風入住南投埔里榮民之家，目前僅
    有聲請人專責照顧相對人；聲請人與前夫共育有6 名子女，
    其中5 女與聲請人共同生活，聲請人過去曾從事清潔工、白
    鐵建材買賣等工作，如今健康狀況不佳，因此待在家中照顧
    相對人及料理家務，家中經濟來源仰賴同居人及其5 女就業
    所得，聲請人之5 女及同居人均在工作之餘協助聲請人照顧
    相對人；相對人目前為苗栗縣政府列冊之低收入戶，有申請
    居家照顧、送餐等服務，讓聲請人於照顧壓力上有所抒解，
    尚能維繫相對人照顧需求，評估相對人目前確實獲得適當照
    顧，聲請人確實能提供就近、即時之照顧，聲請人在各方面
    之功能足以擔任相對人之監護人等語。茲審酌相對人之身心
    狀態與生活及財產狀況、與子女或其他共同生活之人間之情
    感狀況，及審酌監護人之職業、經歷、意見及其與相對人之
    利害關係，爰選定聲請人蔡秀玉為相對人之監護人。另衡酌
    相對人之配偶蔡龍川高齡76歲，已因中風住進埔里榮民之家
    ，目前亦需專人照料日常生活，相對人之養子則行縱不明，
    是以，相對人查無其他適宜擔任本件會同開具財產清冊之人
    之親屬，本院考量苗栗縣政府所轄掌管財政、社會福利等單
    位，具備財務管理、社會服務等各種專業人才，且相對人為
    縣府列冊之低收入戶，對相對人之財產現況應有相當程度之
    瞭解等情，爰依前揭規定苗栗縣政府為會同開具財產清冊之
    人為適當。
五、末按，監護人於執行有關受監護人之生活、護養療治及財產
    之職務時，應尊重受監護人之意思，並考量其身心狀況與生
    活狀況；監護開始時，監護人對於受監護人之財產，應依規
    定會同本院選定開具財產清冊之人，於2 月內開具財產清冊
    ，並陳報法院；於前條之財產清冊開具完成並陳報法院前，
    監護人對於受監護人之財產僅得為管理上必要之行為；監護
    人對於受監護人之財產，非為受監護人之利益，不得使用、
    代為或同意處分；監護人代理受監護人購置或處分不動產，
    或就其居住之建築物或基地出租、供他人使用或終止租賃，
    非經法院許可，不生效力；新修正民法第1112條、第1113條
    准用第1099條、第1099-1條、第1101條第1 項及第2 項之規
    定甚明，請參照辦理。
六、依民事訴訟法第608條第1項，裁定如主文。
中    華    民    國   100    年     7    月    26    日
                  家事法庭    法  官  李麗萍
以上正本係照原本作成。
如不服本裁定關於選定監護人及指定會同開具財產清冊之人等部
分，應於送達後10日內向本院提出抗告狀，並應繳納抗告費新臺
幣1000元；其餘關於宣告監護部分，不得抗告。
                              書記官  陳慧玲
中    華    民    國   100    年     7    月    26    日